【裁判字號】    90,上訴,2736
【裁判日期】    900928
【裁判案由】    偽造文書
【裁判全文】
臺灣高等法院刑事判決                            九十年度上訴字第二七三六號
    上訴人即
    被      告  乙○○
右上訴人因偽造文書案件，不服臺灣士林地方法院九十年度訴字第一二０號，中華民
國九十年四月三十日第一審判決（聲請簡易判決處刑案號：臺灣士林地方法院檢察署
八十九年度偵字第一九八三號）提起上訴，本院判決如左：
    主  文
上訴駁回。
    事  實
一、緣鄭周阿珠（已歿，經原審判決公訴不受理）係乙○○、甲○○、丙○○之母，
    渠等於民國七十七年五月三十一日，共同繼承鄭周阿珠之配偶鄭澄河逝世後所遺
    留之門牌號碼台北市○○路○段一二一號二樓房屋（下稱系爭房屋）。詎乙○○
    與鄭周阿珠竟共同基於行使偽造私文書之犯意聯絡，未經共有人甲○○、丙○○
    之同意或授權，即由乙○○於不詳時間、地點，委由某不知情之刻印人員，刻製
    甲○○及丙○○之印章各一枚，並於八十八年六月四日，在台北市○○路一三九
    號十樓，委由不知情之不詳姓名、年籍之成年人，接續在八十八年五月二十八日
    「授權書」上授權人欄偽造甲○○、丙○○之署押，並以前開偽刻之二枚印章蓋
    用印文在該授權書上，表示已得甲○○、丙○○之授權，並於八十八年六月四日
    之房屋買賣契約上，由鄭周阿珠以甲○○、丙○○代理人之身分，與黃台潘簽訂
    房屋買賣契約，並由該不詳姓名之人將前開偽造之甲○○、丙○○印章蓋用在該
    買賣契約之賣方當事人欄及騎縫處，表示由鄭周阿珠代理甲○○、丙○○二人將
    系爭房屋以新台幣（以下同）三百五十一萬元之代價出售予黃台潘，於偽造完成
    後（一式三份），並提出由律師李振燦見證，而行使該偽造之私文書，致生損害
    於甲○○、丙○○。
二、案經甲○○、丙○○訴由臺灣士林地方法院檢察署偵查聲請簡判決處刑，由原審
    改依通常程序審理。
    理  由
一、訊據上訴人即被告乙○○否認有行使偽造私文書犯行，辯稱：系爭房屋係伊母親
    鄭周阿珠出資購買，當初房屋買賣均由伊母親鄭周阿珠作主，授權書與買賣契約
    書上丙○○、甲○○之姓名應非伊簽寫，好像是伊母親找其他人簽寫的，那個人
    伊不認識，授權書上面印章均係由伊母親做的，授權書與買賣契約書上簽名應該
    是同一天在律師事務所簽的，房子賣掉後，錢交予伊母親去買房子，伊並未拿到
    任何的錢。簽授權書時告訴人雖不在場，但伊母親主張要寫云云。惟查：
    (一)右揭犯罪事實，業據告訴人甲○○、丙○○於偵查、原審或本院指訴甚詳，並
      有偽造之授權書、房屋買賣契約書影本二份在卷可稽（他字第一０四八號卷第
      八十四頁至第八十七頁），而該授權書上甲○○、丙○○之簽名，經以肉眼比
      對後，與告訴人二人於偵查、原審之簽名不符，且該簽名確非告訴人所為，亦
      為被告所自承。
    (二)系爭房屋為鄭澄河所有，嗣鄭澄河於七十七年五月三十一死亡後，由被告、鄭
      周阿珠、告訴人甲○○、丙○○所共同繼承，此有絕賣證書影本一份、台北市
      稅捐稽徵處大同分處八十三年五月二十日北市稽（四）二字第九一八二號函影
      本一份及繼承系統表一份在卷可稽（他字第一０四八號卷第五頁、第二十九頁
      ），被告所辯系爭房屋係由鄭周阿珠出資購買云云，並無可採。又前開房屋買
      賣契約書上出賣人甲○○、丙○○雖係由鄭周阿珠以渠等代理人之身分代理，
      並簽署鄭周阿珠之姓名，惟該授權書上「甲○○」及「丙○○」之署押，顯與
      鄭周阿珠之筆跡有異，且與被告之筆跡不同，應係被告與鄭周阿珠委由不知情
      之第三人代筆。
    (三)被告雖辯稱：前開授權書及買賣契約書上「甲○○」、「丙○○」之印文係由
      鄭周阿珠所為云云。惟查：鄭周阿珠並不知甲○○及丙○○之印章係如何而來
      ，已據其於偵查中陳述明確（他字第一○四八號卷第一○八頁），且被告自承
      「辦手續時，我帶同母親去」（本院卷第四十三頁），參以鄭周阿珠於製作系
      爭授權書及買賣契約書時，年近八十五歲高齡，其對系爭房屋以多少錢賣出？
      該房屋賣出後，何時再購買台北市○○街六十一巷三十五弄十八號二樓之二號
      房屋均表示不知情（同上偵查卷），顯見有關授權書及買賣契約書事宜，應係
      被告所處理，換言之，前開「甲○○」、「丙○○」之印章應係被告委由不知
      情之刻印人員所偽刻。又鄭周阿珠在買賣契約書上表示為告訴人之代理人觀之
      ，被告與鄭周阿珠就偽造甲○○、丙○○之授權書及房屋買賣契約書之行為，
      應有犯意聯絡及行為分擔無訛。
    綜上所述，本件事證明確，被告所辯為卸責之詞，不足採信，其犯行堪以認定。
二、核被告所為，係犯刑法第二百十六條、第二百十條之行使偽造私文書罪。被告利
    用不知情之人偽造該「甲○○」、「丙○○」印章、印文及偽簽該二人之署押，
    為間接正犯，其偽造印章、印文及署押之行為為偽造私文書之部分行為，不另論
    罪。偽造私文書後，復持以行使，偽造之低度行為為行使之高度行為所吸收，僅
    論以行使之罪。被告與鄭周阿珠間，就前開行使偽造私文書犯行，具有犯意聯絡
    及行為分擔，均為共同正犯。被告乙○○與鄭周阿珠先後在授權書及房屋買賣契
    約書上偽造「甲○○」、「丙○○」之署押及印文，均係為達出售系爭房屋之同
    一目的，故先後數行為，應認係為達成出售房屋目的之接續行為。原聲請簡易判
    決處刑意旨，雖認被告所為係犯刑法第二百十條之偽造私文書罪，惟被告於偽造
    私文書後，復持以向黃台潘及律師李振燦行使，已如前述，因此部分本屬事實上
    一罪之關係，且檢察官於原審論告時亦已補充，本院自得一併加以審酌。被告行
    為後，刑法第四十一條業於九十年一月十日修正公布，舊法規定犯最重本刑三年
    以下有期徒刑以下之刑之罪，而受六個月以下有期徒刑或拘役之宣告，因身體、
    教育、職業、家庭之關係或其他正當事由，執行顯有困難者，得易科罰金，修正
    後之刑法第四十一條第一項規定，犯最重本刑五年以下有期徒刑以下刑之罪，而
    受六個月以下有期徒刑或拘役之宣告，得易科罰金，比較新舊法之規定，以修正
    後之新法有利於被告，自應依刑法第二條第一項前段規定，適用裁判時之新法。
三、原審以被告罪證明確，適用刑法第二十八條（漏引，應予補正）第二百十六條、
    第二百十條、第四十一條第一項（贅引前段）、第七十四條第一款、第二百十九
    條、第二條第一項前段，罰金罰鍰提高標準條例第二條規定，於爰審酌被告前無
    犯罪紀錄，品行尚佳，本次犯罪之動機、目的，及其假冒告訴人之名處分系爭房
    屋後，復再以該售屋款項以其母鄭周阿珠之名義購買台北市○○街六十一巷三十
    五弄十八號二樓之二號房屋供其與母親居住，並未將之據為己有，現其母鄭周阿
    珠亦已去世，告訴人甲○○、丙○○亦係繼承人等一切情狀，量處有期徒刑六月
    ，並諭知易科罰金之折算標準。並以被告前未曾受有期徒刑以上刑之宣告，此有
    臺灣高等法院檢察署刑案紀錄簡覆表一份在卷可憑，因一時失慮，偶罹刑典，經
    此偵、審程序及刑之宣告後，應知警惕而無再犯之虞，認為暫不執行其刑為當，
    併予宣告緩刑三年，用啟自新。且以八十八年五月二十八日授權書上偽造之「丙○○」、「甲○○」署押各一枚，偽造之「丙○○」印文二枚、「甲○○」印文
    三枚及八十八年六月四日房屋買賣契約書上偽造之「丙○○」、「甲○○」印文
    各一十二枚（騎逢處均三枚，契約當事人欄均一枚，該契約一式三份，共一十二
    枚），均應依刑法第二百十九條之規定宣告沒收，又偽刻之「丙○○」、「甲○○」印章各一顆，並無證據證明確已滅失，亦應依法宣告沒收。經核原判決認事
    用法，並無不合，量刑亦屬妥適，被告上訴猶以前詞否認犯行，為無理由，應予
    駁回。
四、告訴人甲○○雖具狀表示「被告毫無悔意，原審諭知緩刑不當」，請求撤銷緩刑
    宣告云云，惟按刑事訴訟法第三百七十條所定禁止不利益變更之法則，其所謂不
    利益，應從判決所宣告主文之刑（刑名及刑度）形式上比較外，尚須總體的綜合
    觀察，凡使被告之自由、財產、名譽等受較大損害者，即有實質上之不利益。緩
    刑之宣告，本質上無異恩赦，得消滅刑罰權之效果，故在法律上或社會上之價值
    判斷，顯對被告有利，若無同條但書所定例外情形，將原審諭知之緩刑宣告撤銷
    ，即屬不利益變更，本件僅被告上訴，檢察官並未上訴，且原審判決亦無適用法
    則不當之情形，依前開說明，告訴人之請求於法不合，併此敘明。
據上論斷，應依刑事訴訟法第三百六十八條，判決如主文。
本案經檢察官吳國南到庭執行職務。
中      華      民      國      九十      年      九    月    二十八    日
                              臺灣高等法院刑事第二十四庭
                                  審判長法  官  陳  貽  男
                                        法  官  王  炳  梁
                                        法  官  李  世  貴
右正本證明與原本無異。
如不服本判決應於收受送達後十日內向本院提出上訴書狀，其未敘述上訴之理由者並
得於提起上訴後十日內向本院補提理由書（均須按他造當事人之人數附繕本）。
                                        書記官  魏  汝  萍
中      華      民      國      九十      年      九    月    二十八    日
附錄    本判決論罪科刑法條：
刑法第二百十條
 偽造、變造私文書，足以生損害於公眾或他人者，處五年以下有期徒刑。
刑法第二百十六條
 行使第二百十條至第二百十五條之文書者，依偽造、變造文書或登載不實事項或使
 登載不實事項之規定處斷。


司法院資訊處製作；財團法人民間司法改革基金會備份。
